【裁判字號】    99,上訴,1467
【裁判日期】    991005
【裁判案由】    毒品危害防制條例
【裁判全文】
臺灣高等法院臺中分院刑事判決        99年度上訴字第1467號
上  訴  人
即  被  告  丙○○
選任辯護人  徐承蔭律師
上列上訴人即被告因違反毒品危害防制條例案件，不服臺灣臺中
地方法院99年度訴字第582號中華民國99年6月14日第一審判決（
起訴案號：臺灣臺中地方法院檢察署98年度偵字第29140號），
提起上訴，本院判決如下：
    主  文
原判決撤銷。
丙○○販賣第一級毒品，累犯，處有期徒刑拾陸年，未扣案之行
動電話貳支（門號0000000000號【含SIM卡】、00
00000000號【含SIM卡】）均沒收之，如全部或一部不
能沒收時，均追徵其價額；販賣第一級毒品所得之新臺幣壹仟元
，沒收之，如全部或一部不能沒收時，以其財產抵償之。又販賣
第一級毒品，累犯，處有期徒刑拾陸年，未扣案之行動電話壹支
（門號0000000000號【含SIM卡】）沒收之，如全部
或一部不能沒收時，追徵其價額；販賣第一級毒品所得之新臺幣
伍佰元，沒收之，如全部或一部不能沒收時，以其財產抵償之。
應執行有期徒刑拾捌年，未扣案之行動電話貳支（門號0000
000000號【含SIM卡】、0000000000號【含SIM
卡】）均沒收之，如全部或一部不能沒收時，均追徵其價額；販
賣第一級毒品所得之新臺幣壹仟伍佰元，沒收之，如全部或一部
不能沒收時，以其財產抵償之。
    犯罪事實
一、丙○○（綽號「阿翔」）前因違反職役職責罪（原審誤為違
    反替代役實施條例），經國防部中部軍事法院於民國（下同
    ）96年5月14日判處有期徒刑2年6月確定，又因施用第一、
     二級毒品案件，經臺灣臺中地方法院於96年7月23日判處有
    期徒刑9月、5月，定應執行之刑為有期徒刑1年確定，又因
    犯脫逃罪，經臺灣臺中地方法院於96年7月23日判處有期徒
    刑3月確定，上開各罪所處之刑嗣經減刑為有期徒刑1年3月
    、4月又15日、2月又15日、1月又15日，定應執行之刑為有
    期徒刑1年9月確定，經送監執行，於97年12月3日縮短刑期
    執行完畢。詎仍不知悔改，明知海洛因係毒品危害防制條例
    第2條第2項第1款所規定之第一級毒品，竟基於意圖營利而
    販賣第一級毒品海洛因之犯意，使用其所有之門號00000000
    00、0000000000號行動電話（均含SIM卡）為聯絡工具，先
    後為下列販賣海洛因之犯行：
  (一)98年6月23日上午先以門號0000000000、0000000000號行動
    電話與丁○○所持用之門號0000000000號行動電話彼此聯絡
    後，於同日下午5時許，丁○○前往丙○○在臺中縣梧棲鎮
    ○○路185號住處與丙○○見面，再由丙○○在上開住處以
    新臺幣（下同）1000元之價格，販賣重量約0.1公克之海洛
    因予丁○○。
  (二)98年8月27日下午5時13分許及6時13分許，以門號000000000
    0號行動電話先後與甲○○所持用之門號0000000000號行動
    電話聯絡彼此後，於同日下午7時許，甲○○前往臺中縣沙
    鹿鎮○○路之弘光科技大學對面天橋旁與丙○○見面，再由
    丙○○在上開處所，以500元之價格，販賣重量不詳之海洛
    因予甲○○。
    經警於98年6月25日中午12時30分在臺中縣梧棲鎮○○路173
    號梧棲郵局旁查獲丁○○，並扣得海洛因1包（毛重0.3公克
    ，送驗數量淨重0.043公克，驗餘數量淨重0.038公克）始依
    丁○○之供述而循線查悉丙○○前揭(一)之犯行；另經警依本
    院核發之通訊監察書自98年8月24日起對丙○○持用之門號
    0000000000、0000000000號行動電話實施通訊監察，得知丙○○持用之門號0000000000號行動電話與甲○○所持用之門
    號0000000000號行動電話通話內容涉及毒品交易，復經警於
    98年9月10日晚間經警至甲○○住處搜索，而循線查獲丙○○上開(二)之犯行。
二、案經臺中縣警察局霧峰分局報告臺灣臺中地方法院檢察署檢
    察官偵查起訴。
    理   由
一、證據能力部分：
  (一)證人丁○○、甲○○於警詢陳述：
    按被告以外之人於審判外之言詞或書面陳述，除法律有規定
    者外，不得作為證據，刑事訴訟法第159條第1項定有明文；
    再按被告以外之人於檢察事務官、司法警察官或司法警察調
    查中所為之陳述，與審判中不符時，其先前之陳述具有較可
    信之特別情況，且為證明犯罪事實存否所必要者，得為證據
    ，刑事訴訟法第159條之2亦有明文；另按被告以外之人於審
    判中有死亡、記憶喪失或無法陳述、所在不明而無法傳喚或
    傳喚不到、或到庭後無正當理由拒絕陳述者，其於檢察事務
    官、司法警察官或司法警察調查中所為之陳述，經證明具有
    可信之特別情況，且為證明犯罪事實存否所必要者，得為證
    據，刑事訴訟法第159條之3亦有明文。復按所謂「彈劾證據
    」，屬英美法之概念（impeachment evidence），係指爭執
    證人陳述憑信性或證明力之證據，其作用僅在於減弱「實質
    證據」（substantive evidence即證明待證事實存否之證據
    ）之證明力，以供法院審判心證之參考，尚不得作為認定犯
    罪事實之基礎。故關於「彈劾證據」，其證據能力之限制非
    如「實質證據」之嚴格，而予以相當之緩和，縱使刑事訴訟
    法第159條第1項所規定不得作為證據之傳聞證據，亦非不得
    以之作為「彈劾證據」。我國刑事訴訟法雖未如日本刑事訴
    訟法第328條已就「彈劾證據」予以明文規定，但基於刑事
    訴訟發現真實及維護公平正義之功能，在解釋上仍應予以承
    認。故證人於審判外之陳述，雖不符合傳聞法則之例外規定
    ，而不能作為認定犯罪事實之證據，但尚非絕對不能以之作
    為「彈劾證據」，以供法院審判心證之參考，最高法院97年
    度臺上字第6585號判決可資參照；再按我國刑事訴訟法基於
    證據裁判主義及證據能力之規定，得以作為認定犯罪事實之
    依據，以有證據能力之證據為限，惟於審判期日證人所為陳
    述與審判外之陳述相異時，可提出該證人先前所為自我矛盾
    之陳述，用來減低其在審判時證言之證明力，此種作為彈劾
    證據使用之傳聞證據，因非用於認定犯罪事實之基礎，不受
    傳聞法則之拘束。因此，被告以外之人於審判外之言詞或書
    面陳述，雖不得以之直接作為證明犯罪事實存否之證據，但
    非不得以之作為彈劾證據，用來爭執或減損被告、證人或鑑
    定人陳述之證明力，最高法院97年度台上字第1981、6321號
    判決可資參照。查證人丁○○、甲○○於警詢陳述部分，業
    經被告之選任辯護人爭執就此部分證人之警詢陳述之證據能
    力，主張不具證據能力等語（原審卷第27、34頁、本院卷第
    50頁）；惟公訴人亦未引用證人丁○○、甲○○於警詢之陳
    述為證據，而渠等陳述亦無具有可信之特別情況，已與刑事
    訴訟法第159條之2、第159條之3得為證據之要件不符；是本
    院依刑事訴訟法第159條第1項之規定，認證人丁○○、甲○○之警詢陳述，對被告不得作為認定事實之證據；惟上開證
    人丁○○、甲○○之警詢陳述，非不得以之為彈劾證據，用
    來爭執或減損證人陳述之證明力。
  (二)證人丁○○、甲○○於偵查中之證述：
  (1)按刑事訴訟法第159條之1規定：被告以外之人於審判外向法
    官所為之陳述，得為證據。被告以外之人於偵查中向檢察官
    所為之陳述，除顯有不可信之情況者外，得為證據。此係因
    上開偵查中向檢察官所為之陳述雖仍為審判外之陳述，但立
    法者衡量刑事訴訟法規定檢察官代表國家偵查犯罪、實施公
    訴，依法有訊問被告、證人、鑑定人之權，且實務運作時，
    偵查中檢察官向被告以外之人所取得之陳述，原則上均能遵
    守法律規定，不致違法取供，其可信性極高，為兼顧理論與
    實務為由，而對「被告以外之人於偵查中向檢察官所為之陳
    述」，例外規定除有顯不可信之情況者外，得為證據。本件
    證人丁○○、甲○○於檢察官偵訊中經具結後所為之陳述，
    本院審酌證人丁○○、甲○○於檢察官偵訊時係經檢察官告
    知具結之義務及偽證之處罰，並命證人朗讀結文後具結，有
    證人結文各一份在卷可佐（見臺灣臺中地方法院檢察署98年
    度他字3089號卷【下稱他字卷】第3頁反面、第127頁），衡
    情證人丁○○、甲○○自必小心謹慎以免觸犯偽證罪，且被
    告及其選任辯護人於本院審理時亦均未提出、主張任何可供
    證明證人丁○○、甲○○於檢察官偵訊時經具結後所為之陳
    述，究有如何之「顯有不可信之客觀情況」以供本院得以即
    時調查，足認證人丁○○、甲○○於檢察官偵訊時經具結結
    證所為之證詞，自得為證據，而有證據能力。
  (2)又被告之辯護人另稱證人丁○○於98年6月25日偵訊時具結
    前所為之陳述並無證據能力云云，惟按刑事訴訟法第158條
    之3規定：「證人、鑑定人依法應具結而未具結者，其證言
    或鑑定意見，不得作為證據」。所謂「依法應具結而未具結
    者」，係指檢察官或法官依刑事訴訟法第175條之規定，以
    證人身分傳喚被告以外之人（證人、告發人、告訴人、被害
    人、共犯或共同被告）到庭作證，或雖非以證人身分傳喚到
    庭，而於訊問調查過程中，轉換為證人身分為調查時，此時
    其等供述之身分為證人，則檢察官、法官自應依本法第186
    條有關具結之規定，命證人供前或供後具結，其陳述始符合
    第158條之3之規定，而有證據能力。若檢察官或法官非以證
    人身分傳喚而以告發人、告訴人、被害人或共犯、共同被告
    身分傳喚到庭為訊問時，其身分既非證人，即與「依法應具
    結」之要件不合，縱未命其具結，純屬檢察官或法官調查證
    據職權之適法行使，當無違法可言。而前揭不論係本案或他
    案在檢察官面前作成未經具結之陳述筆錄，係屬被告以外之
    人於偵查中向檢察官所為之陳述，本質上屬於傳聞證據，基
    於保障被告在憲法上之基本訴訟權，除該被告以外之人死亡
    、身心障礙致記憶喪失或無法陳述、滯留國外或所在不明而
    無法傳喚或傳喚不到、或到庭後拒絕陳述等情形外，如已經
    法院傳喚到庭具結而為陳述，並經被告之反對詰問，前揭非
    以證人身分而在檢察官面前未經具結之陳述筆錄，除顯有不
    可信之情況者外，得為證據（最高法院96年度台上字第3527
    號判決意旨參照）。證人丁○○於98年6月25日偵查中原非
    經檢察官以證人身分接受訊問，而係以被告身分傳喚到庭接
    受訊問，斯時其於偵查中向檢察官所為未經具結之陳述筆錄
    ，本質上屬於傳聞證據，然於該次偵訊時經檢察官諭知具結
    之義務及偽證之處罰並由證人丁○○具結後，仍指證向「阿
    翔」買過海洛因5次，有時以其0000000000打0000000000、
    有時打電話，有時去他家，每次買1000元海洛因等情（見警
    卷第20、22頁），且於原審審理中並已經以證人身分傳喚證
    人丁○○到庭具結而為陳述並經交互詰問，且本院審酌偵查
    筆錄製作之原因、過程及其內容加以觀察其信用性判斷之結
    果，該偵查筆錄亦無違法取供、陳述非出於供述者真意等顯
    不可信之情況，參照前揭說明，該於偵查中未經具結之陳述
    筆錄，應屬傳聞證據之例外，而得為證據。
  (三)門號0000000000號行動電話之通訊監察譯文：
    按所謂被告以外之人於審判外之陳述，係指被告以外之人就
    其曾經參與或見聞之事實，事後追憶並於審判外為陳述者而
    言。如被告以外之人係被告犯罪之共同正犯、共犯、相對人
    、被害人或其他關係人，而於被告實行犯罪行為時與被告為
    言詞或書面對談，且其對話之本身即係構成被告犯罪行為之
    部分內容者，因非屬其事後就曾經與聞之事實所為之追憶，
    自與審判外之陳述有間，二者不容混淆。又檢察或警察機關
    基於犯罪偵查之目的，依法對被告或犯罪嫌疑人進行通訊監
    察，乃係以監控與過濾受監察人通訊內容之方式，蒐集對其
    有關之紀錄，並將該紀錄予以查扣，作為認定犯罪與否之證
    據，屬於刑事訴訟上強制處分之一種，而監聽係通訊保障及
    監察法第13條第1項所定通訊監察方法之一，司法警察機關
    依法定程序執行監聽取得之錄音，係以錄音設備之機械作用
    ，真實保存當時通訊之內容，如通訊一方為受監察人，司法
    警察在監聽中蒐集所得之通訊者對話，若其通話本身即係被
    告進行犯罪中構成犯罪事實之部分內容，則依前開說明，自
    與所謂「審判外之陳述」無涉，應不受傳聞法則之規範，當
    然具有證據能力。至司法警察依據監聽錄音結果予以翻譯而
    製作之監聽（或稱通訊監察）譯文，屬於文書證據之一種，
    於被告或訴訟關係人對其譯文之真實性發生爭執或有所懷疑
    時，法院固應依刑事訴訟法第165條之1第2項規定，以適當
    之設備，顯示該監聽錄音帶之聲音，以踐行調查證據之程序
    ，俾確認該錄音聲音是否為通訊者本人及其內容與監聽譯文
    之記載是否相符，或以傳喚相關通訊者等方法為證據調查。
    倘被告或訴訟關係人對該通訊監察譯文之真實性並不爭執，
    即無勘驗辨認其錄音聲音之調查必要性，法院於審判期日如
    已踐行提示監聽譯文供當事人辨認或告以要旨，使其表示意
    見等程序並為辯論者，其所為之訴訟程序即無不合（最高法
    院99年度臺上字第3127號判決參照）。本件被告所持有之門
    號0000000000號行動電話係依本院於98年8月21日所核發之
    98聲監字第000915號通訊監察書，於核准通訊監察期間內，
    對於被告上開行動電話進行通訊監察之事實，有該通訊監察
    書影本在卷可稽（同前警卷第45至47頁），其監聽錄音蒐證
    程序自屬合法，又被告及其選任辯護人亦未爭執該譯文之證
    據能力（原審卷第26頁、本院卷第50頁）及其真實性，是該
    通訊監察譯文自有證據能力。
  (四)行動電話門號0000000000號通聯紀錄（即台灣大哥大資料查
    詢）：
    按證據能力乃證據資料容許為訴訟上證明之資格，屬證據形
    式上之資格要件；至證據之證明力，則為證據之憑信性及對
    於待證事實實質上之證明價值。證據資料必須具有證據能力
    ，容許為訴訟上之證明，並在審判期日合法調查後，始有證
    明力可言，而得為法院評價之對象。又修正後刑事訴訟法第
    159條之4規定，可作為證據之文書有：一、除顯有不可信之
    情況外，公務員職務上製作之紀錄文書、證明文書。二、除
    顯有不可信之情況外，從事業務之人於業務上或通常業務過
    程所須製作之紀錄文書、證明文書。三、除前二款之情形外
    ，其他於可信之特別情況下所製作之文書。而該法條第二款
    所稱從事業務之人於業務上或通常業務過程所須製作之紀錄
    文書、證明文書，因係於通常業務過程不間斷、有規律而準
    確之記載，且大部分紀錄係完成於業務終了前後，無預見日
    後可能會被提供作為證據之不實登載動機，不實之可能性小
    ，除非該等紀錄文書或證明文書有顯然不可信之情況，否則
    有承認其為證據之必要；因此，採取上開文書作為證據，應
    注意該文書之製作，是否係於例行性之業務過程中，基於觀
    察或發現而當場或即時記載之特徵。經查，卷附之證人丁○○持用門號0000000000號行動電話之通聯紀錄資料，本係由
    該電信業者（臺灣大哥大公司）為計算電話通話費用，而以
    電信業者管控中之電腦設備逐筆紀錄通話門號之通話日期、
    時間長短、通話對方門號等。則上開門號通聯紀錄資料，顯
    非為訴訟上之特定目的而製作，而係屬於通常業務過程中不
    間斷的有規律記載，是其記載者，不具有個案性質，自係屬
    於從事業務之人於業務上或通常業務過程所須製作之紀錄文
    書，經查亦無顯不可信之情況，上開門號之通聯紀錄資料，
    應具有證據能力。
二、訊據被告丙○○固坦承門號0000000000號行動電話為其所有
    持用，且其於98年6月23日與證人丁○○確有聯絡，下午5時
    許證人丁○○有至其住處；另其於98年8月27日在電話中答
    應要賣價值500元之第一級毒品海洛因與證人甲○○，並在
    弘光大學旁邊天橋見面等事實，惟矢口否認有何販賣第一級
    毒品海洛因與證人丁○○、甲○○之犯行，辯稱：98年6 月
    23日下午5時許，證人賴吉英至其住處，渠等在家裡聊天，
    二人在家中也沒有用毒品，其也沒有賣海洛因，後來證人丁○○坐一下就走了；另98年8月27日證人甲○○打電話給其
    ，問有沒有「男生」、「女生」，男的是指安非他命，女的
    指海洛因，電話裡面有答應要各賣500元，後來約6、7時在
    弘光大學旁邊天橋見面，但見面後其表示並沒有海洛因與安
    非他命，後來證人丁○○就走了，其身上並無海洛因及安非
    他命云云（見原審卷第33頁反面、第34頁）；其於98年8 月
    27日當天沒有賣證人甲○○海洛因及安非他命，但當晚6、7
    時確有見面云云（見原審卷第76頁）；復辯稱：到弘光大學
    現場時，其身上有安非他命，但因為東西不是其的所以不能
    賣給證人甲○○，其在電話中講錯了，其只有安非他命云云
    （見原審卷第34頁），繼辯稱：98年8月27日其僅賣第二級
    毒品安非他命予甲○○，並沒有賣海洛因云云（見原審卷第
    94頁反面、第95頁、本院卷第49頁反面、第100頁）。惟查
    ：
  (一)販賣毒品予證人丁○○部分（即犯罪事實欄一(一)部分）：
  (1)證人丁○○於98年6月25日於檢察官偵訊中證稱：「（問：
    海洛因是不是跟阿翔買的?）．．．．我6月23日下午5點跟
    阿翔買1000元海洛因，．．．都在他家買的，每次買1000元
    ，我都打他的0000000000」、「（問：最後一次用海洛因是
    何時?）前天（按即98年6月23日）在阿翔家以香煙施用。我
    是0000000000跟阿翔聯絡買海洛因」、「（問：阿翔本名?
    ）我叫他『翔仔』」、「（問：跟阿翔買過幾次海洛因?如
    何聯絡?）．．．有時候以我的0000000000打給他的0000000
    000，有時候以電話聯絡，有時候去他家，每次買1000元海
    洛因」等語（見他字卷第2頁反面、第3頁），又於98年7月
    28日檢察官偵訊中證稱：「（問：你曾向丙○○買海洛因？
    ）是」、「（問：【提示卷附丙○○照片】，那一位是丙○○？）照片中第五號的人就是丙○○」、「（問：從何時開
    始向丙○○買海洛因?）我約從98年6月份開始向丙○○買海
    洛因，每次都買1000元，我都去他梧棲路的住處向他買。他
    的電話是0000000000，他的綽號是叫阿雄（臺語）。000000
    0000也是他的電話。我的電話是0000000000」、「（問：【
    提示卷附通聯紀錄】，是你向丙○○買海洛因的通話內容？
    ）是。98年6 月23日這幾通是我要向他買海洛因，這天我有
    去他住處買海洛因1000元，我有買到海洛因。這些都是我向
    他買海洛因的通話內容」等語（見他字卷第74頁反面、第75
    頁），再於原審審理中證稱：「（問：98年6月23日當天有
    無跟被告購買海洛因？）有。買1000元。」、「（問：錢你
    如何給他？）我去他家找他。」、「（問：如果照你說的有
    交易，在哪裡交易？）被告房間。」「（問：我是說6月23
    日那天，你在被告房間待多久？）不一定。差不多二個小時
    。」、「（問：6月23日當天被告如何拿海洛因給你？）他
    回來用手交給我。」、「（問：從哪裡拿出來？）從身上拿
    出來的。」、「（問：6月25日為警逮捕，你是否確認是在
    2天前即6月23日向被告購買海洛因？）確定」、「（問：依
    你之前所述，你是與被告先交易完畢後被告才離開，你才與
    被告的哥哥在家中等待？）我先跟被告買1000元，錢給他，
    海洛因他也給我，他離開後，我才在他家等」、「（問：98
    年6月23日有跟被告買1000元海洛因，你當天試用發現品質
    不好？）是的。」、「（問：你當時是當著被告的面馬上試
    用？）對，買了之後馬上當著被告的面試用」及坦承被告於
    98年6月23日所販售之海洛因為0.1公克等情（見原審卷第69
    頁背面至72頁背面），其於偵查中及原審審理中均指證確有
    於98年在被告住處以1000元向被告購買第一級毒品海洛因之
    事實。參以被告既供稱其與證人丁○○係朋友，且98年6月2
    3日下午其確有與證人丁○○在其住處見面聊天等語（見他
    字卷第144頁、原審卷第33頁背面），足見被告於98年6 月
    23日下午與證人丁○○在被告住處見面一節，二人所述互核
    相符。且證人丁○○與被告既屬朋友關係，衡情亦無任意設
    詞誣陷被告與其見面交易毒品之理。
  (2)門號0000000000號行動電話為證人丁○○所持用一節，業據
    證人丁○○於原審證述明確（見原審卷第68頁），又門號00
    00000000、0000000000號行動電話為被告所持用等情，亦據
    被告供明（原審卷卷第93背面、第94頁）。而證人丁○○所
    使用之門號0000000000號行動電話有與被告所持用之000000
    0000號行動電話於98年6月23日1時6分許通話10秒；另有與
    被告所持用之0000000000號行動電話於98年6月23日0時9分
    許通話10秒、同日0時42分許通話88秒、同日1時52分許通話
    10秒、同日2時許通話9秒、10秒、同日2時1分許通話11 秒
    、12秒同日6時18分許通話10秒，此有臺灣大哥大資料查詢1
    份在卷可憑（見他字卷第73頁），足證證人丁○○於98 年6
    月23日下午與被告見面前於同日確有與被告有多次電話聯絡
    之事實。
  (3)被告雖辯以當日僅與證人丁○○見面聊天云云，另被告之選
    任辯護人則辯護稱：證人丁○○關於98年6月23日待在被告
    房間的時間，先稱不一定，後又改稱1、2小時；證人丁○○
    若於98年6月23日有向被告購買，則其98年6月25日被逮補時
    ，身上毒品應係被告所販賣，但其另供稱係「楊仔」；依證
    人丁○○審理中之供述，其於6月22日向被告所購買者，既
    未施用完畢，且又嫌品質不好，為何6月23日又加購；證人
    丁○○所述98年6月23日係以0936電話所撥打，與本案通聯
    紀錄不符合，且通話時間與起訴時間相隔甚久，難認有關連
    性云云。然查：
  證人丁○○前揭關於待在被告房間時間久暫之證詞（原審卷
    第69頁），固於辯護人詰問之初未能明確掌握並回答辯護人
    之詰問題意，惟證人丁○○嗣既於辯護人再次敘明問題要旨
    時答稱：「（辯護人問：我是說6月23日那天，你在被告房
    間待多久？）不一定。差不多2個小時」等語，核證人丁○○僅係一時無法理解題意，其此部分證詞難認有何瑕疵可指
    ，且被告亦坦承確有於前揭時間與證人丁○○在住處見面之
    事實，自無足以上情即為有利被告之認定。此外，證人丁○○於98年6月23日固主要係撥打被告所持用之門號000000000
    0號行動電話，惟亦有撥打門號0000000000號電話之通聯紀
    錄，業如前述，是亦無辯護意旨所指與本案通聯紀錄不符之
    情，又被告既已自承確有於犯罪事實欄一(一)所載被告在家中
    見面等情，雖有關證人丁○○於是日上午0時許至6時許與被
    告連續通話後迄下午始至被告住處，惟販賣毒品者本無固定
    之標準交易接洽模式，此以小額零星販賣者猶然，在販毒者
    與購買者電話聯絡距見面交易時間之久暫，未可一概而論，
    非以彼此電話聯絡旋即見面交易為必然。且依本件時間先後
    次序觀之，購毒者與販賣者先行電聯絡後復行見面交易，尚
    與常情無違，是前揭彼等電話通話與其後雙方見面之時相隔
    多久，亦難認與本案之認定有何影響。
  復按證人之陳述有部分前後不符，或相互間有所歧異時，或
    因記憶淡忘、或事後迴護被告、或因其他事由所致，究竟何
    者為可採，法院仍得本其自由心證予以斟酌，非謂一有不符
    或矛盾，即應認其全部均為不可採信；尤其關於行為動機、
    手段及結果等之細節方面，證人之證言，有時亦有予渲染之
    可能；然其基本事實之陳述，若果與真實性無礙時，則仍非
    不得予以採信（最高法院74年度臺上字第1599判例要旨、90
    年度臺上字第6078號判決要旨參照）；況認事採證、證據之
    取捨及證據證明力之判斷，俱屬事實審法院之職權，苟無違
    證據法則，自不能指為違法；是供述證據前後雖有差異或矛
    盾，事實審法院非不可本於經驗及論理法則，斟酌其他情形
    ，作合理之比較，定其取捨；其就供述證據之一部，認為真
    實者，予以採取，亦非法則所不許。因之，證人供述之證據
    ，前後縱有差異，事實審法院依憑證人前後之供述證據，斟
    酌其他證據，本於經驗法則與論理法則，取其認為真實之一
    部，作為論罪之證據，自屬合法（最高法院90年度臺上字第
    6943號判決要旨參照）。再按非法販賣海洛因等毒品之交易
    型態，有所謂「大盤」、「中盤」或「小盤」之分。其中「
    大盤」或「中盤」者，倘時機掌握得宜，或可查獲電子秤、
    帳冊、分裝袋等販賣工具，且因購買者眾，一旦事發，必有
    多數知情或買受人等可為證人。然在「小盤」與偶發之零星
    交易，因係一手交錢，一手交貨，交易方法簡單，對象不多
    ，無須使用任何販賣工具，亦無記載帳冊之必要。此種交易
    方式，因交易時間短暫，未必有第三者知悉其情事，且茍非
    警方事先獲知情報，甚難於交易現場當場查獲。法院固不應
    僅憑購買者片面之指證，據以認定被告之非法販賣毒品之犯
    行，然購買者之指證在證據法則上既屬人證之一種，與被告
    之自白不得作為認定事實唯一證據之情形不同，如購買者之
    指證並無矛盾或瑕疵，亦未違背經驗法則與論理法則時，自
    不應僅因無法查得其他直接佐證，即對購買毒品者所為對販
    毒者不利之指證，全然捨棄不採（最高法院93年度臺上字第
    5742號判決意旨參照）；另查販賣毒品之行為係屬重罪，且
    販賣毒品行為之特質本係極為秘密之行為，不論係事前之聯
    絡或事中之交易，販毒者及購毒者無不極盡所能的去防免遭
    他人發現，從而購毒者事後之指證往往極有可能成為唯一之
    證據，此乃販賣毒品案件中所常見之情形，又施用毒品之人
    為滿足其毒癮，須常常向上手之藥頭購買毒品，則購毒者在
    間隔一段時間後經記憶所為之指述，常有因記憶錯誤或時間
    錯置之情形，造成陳述有部分前後不符，或相互間有所歧異
    ，然究竟何者為可採，法院仍得本其自由心證予以斟酌，非
    謂一有不符或矛盾，即應認其全部均為不可採信。證人丁○○於偵查中證稱其向被告購買海洛因每次1000元等情，已如
    前述，其價值非高，顯見數量甚微，被告至多僅係小額零星
    販賣者，而證人丁○○98年6月25日於警詢（彈劾證據）陳
    稱：其身上為警查獲毛重0. 3公克之海洛因僅係「阿祥」（
    按即被告）借放，非其所有；其係於98年6月23日下午17時
    ，至綽號「阿祥」的男子家中，以1000元購買約0.1公克的
    海洛因毒品，又其最近一次是在98年6月23日下午5時許，在
    綽號「阿祥」的男子家中吸食毒品海洛因，是用香煙沾毒品
    海洛因後點燃吸食等語（見他字卷第8頁），是證人丁○○
    於警詢已明確證稱其於98年6月25日為警查獲時之海洛因僅
    係被告借放，並非向被告所購買而得，上開證言固難為被告
    販賣毒品之認定。又證人丁○○於原審先證稱：「（問：你
    被警察逮捕所查獲的海洛因是何人賣給你的？）是楊仔的」
    ，旋又改稱「（問：被告賣給你，你尚未施用完畢的海洛因
    是否就是你被警察查獲的那包海洛因？）是」，再經詢問另
    改稱：「（問：你警察局為何稱該包海洛因是被告借放的？
    ）本來我跟被告6月23日拿1000元的那小包海洛因，我有用
    了，但我覺得沒有那個效果，我打算要換掉，被告說等他回
    來再補換給我。因為我沒有用完的，被告叫我不要再用，等
    他回來補換給我，所以我在警局才跟警察說算是被告借放的
    」，又經質疑後復改稱「（問：你警察局說你1000元買0.1
    公克的海洛因，但是你被查獲的毛重有0.3公克，原因為何
    ？）22日那天晚上我有跟被告買4分之1錢的海洛因，花了
    6000元，23日那天又跟被告買了1000元的海洛因，我把他們
    混在一起施用，看會不會好一點，結果一樣差」云云（見原
    審第70頁反面至第72頁），證人丁○○就其為警查獲之海洛
    因是否係向被告購得一節，於審理中前後迭隨提問之不同而
    數易其詞，甚而於原審經質疑後又提出22日另向被告購買60
    00元海洛因之新說詞，且證人丁○○於偵查中僅證述確於98
    年6月23日下午向被告購買海洛因1000元，且均係買1000 元
    等情，已如前述，揆其所述並無任何以6000元向被告購毒品
    之情節，亦完全未提及所謂22日先購買6000元、23日購買10
    00元及混用之情事，是其此部分供述顯有重大瑕疵，而難逕
    認證人丁○○為警查獲之海洛因係屬被告販售所剩，另證人
    丁○○關於被告確有於上開期日販售價值1000元之海洛因0.
    1公克了其一節，其指證前後一致無誤，前揭瑕疵不影響此
    部分之認定。
  (二)販賣毒品予證人甲○○部分（即犯罪事實欄一(二)部分）：
  證人甲○○於檢察官偵查中證稱：「（問：【提示98年8月
    27日下午5點13分、6點13分監聽譯文】是否為你與丙○○之
    電話通聯內容？）是。有二通沒錯。」、「（問：通話內容
    有提到『女的』、『男的』係指何事？）『女的』為海洛因
    ，『男的』指安非他命，『半張』就是指新臺幣500元。但
    來我只有買到海洛因，因為當時丙○○身上只有海洛因。我
    是與丙○○約弘光大學對面的天橋旁邊。」、「（問：你總
    共向丙○○買過幾次毒品？）共交易1次，因為我也只見過
    丙○○2次。我是經由我當兵的同梯蔡志欣介紹丙○○認識
    」等語（見他字卷第125頁）。其於偵查中結證當日電話聯
    絡後以500元向被告購買第一級毒品海洛因。
  又被告所持用之門號0000000000號行動電話（以下簡稱A）
    與證人甲○○所持用之門號0000000000號行動電話（下稱B
    ）於下列時間，有如下之對話（他字卷第103、104 頁）：
  1.98年8月27日17時13分
      A（按即被告）：怎樣
      B（按即證人甲○○）：我阿修（臺譯）
      A：我知道阿
      B：你那邊有女的嗎
      A：有阿
      B：那我差不多6點多過去找你
      A：好阿
      B：弘光那喔
      A：對阿
      B：男的呢
      A：男的我現在這裡是沒有因為剛剛我有去我朋友那我朋
         友去處理了
      B：不然那個太少了
      A：好啦女的呢
      B：不然先女的
      A：沒關係阿看你男的女的都要不要因為我等等也是要去
         那種的阿
      B：我6點多會過去弘光
      A：恩你差不多要拿多少？
      B：半張阿
      A：都一半一半喔？
      B：一半，你那個太少了阿
      A：好啦我多用給你
      B：多用給我？1泡都麻沒幾口
      A：好啦我在多用給你啦
      B：好啦我到弘光再打給你
      A：你是女的500男的500就對了
      B：對我到弘光再打給你
      A；你多久會到
      B：大概1小時半
      A：好
  2.98年8月27日18時13分
      A：喂
      B：雄阿喔
      A：恩
      B：我現在要出門了男的有嗎？
      A：還沒有
      B：不然女的好了半張
      A：好啦
      B：我同梯的有去過嗎？
      A：我不知道我現在人在外面
      B：你有在臺中嗎？
      A：我沒在臺中
      B：不然我在這等你
    證人甲○○對上開通訊監察譯文內容即係被告與其通聯對話
    內容一節，迭於檢察官偵訊及原審證述明確（他字卷第125
    頁、原審卷第73頁），又證人甲○○於原審證稱：其與被告
    前揭通聯後嗣確有至弘光大學門口向被告購得毒品等語（原
    審卷第73頁背面），再佐以前揭第二通通聯中證人甲○○與
    被告之對話內容：「證人甲○○：我現在要出門了男的有嗎
    ？」、「被告：還沒有」、「證人甲○○：不然女的好了半
    張」、「被告：好啦」之語意，及證人甲○○於原審證稱：
    「（問:提示同上警卷第十頁倒數第二欄監聽譯文並告以要
    旨，譯文中說的半張女的，是否指海洛因？）是」、「．．
    ．警卷第十頁倒數第二欄譯文，我問他我現在要出門了，男
    的有嗎，就是問他安非他命有沒有，他說還沒有是指他可能
    現在身上沒有」、「（問:你接著說不然女的半張是何意？
    ）就是要跟他買海洛因500元的意思」等語（原審卷第73頁
    背面、第74頁），被告自承證人甲○○打電話給其，問有沒
    有「男生」、「女生」，男的是指安非他命，女的指海洛因
    ，其於電話裡面有答應要各賣500元，後來約6、7時在弘光
    大學旁邊天橋見面等語（見原審卷第33頁反面、第34頁）；
    且依前揭第一通通聯中證人甲○○與被告之對話內容：「（
    被告）：男的我現在這裡是沒有因為剛剛我有去我朋友那我
    朋友去處理了」、「（證人甲○○）：不然先女的」、「（
    被告）：沒關係阿看你男的女的都要不要因為我等等也是要
    去那種的阿」、「（被告）：你是女的500男的500就對了」
    等語意，足證證人甲○○於第1通電話中固表明欲購買海洛
    因及安非他命各500元，惟被告於該通聯中業表明其現在僅
    有海洛因，並無安非他命等情，又依嗣後第2通電話之對話
    內容「（證人甲○○）：我現在要出門了男的有嗎？」、「
    （被告）：還沒有」、「（證人甲○○）：不然女的好了半
    辰」、「（被告）：好啦」等語意，顯見證人甲○○98年8
    月27日與被告見面前所約定之毒品提及暗語「男的」即安非
    他命，「女的」即海洛因，且電話聯絡中被告說明沒有男的
    （即安非他命），證人甲○○則稱不然女的（即海洛因）好
    了等情，足見證人甲○○與被告在電話中談論內容雖原欲交
    易海洛因（女的）及安非他命（男的），嗣被告稱僅有海洛
    因（女的），證人甲○○則稱不然「女的」好了等情，彼等
    二人於電話中證人甲○○表明欲向被告購買海洛因及安非他
    命，而被告固允諾販售海洛因，惟迭次表明並無安非他命可
    供販賣，是就被告販售海洛因與證人甲○○一節，雙方已有
    合意，核與證人甲○○於檢察官偵查中證述修向被告購買海
    洛因一節相符。且被告於偵查中供承：其確有於前揭通聯後
    攜海洛因與甲○○見面等語（見臺灣臺中地方法院檢察署98
    年度偵字第29140號卷【下稱偵卷】第10頁），是被告亦已
    坦承與證人甲○○約定為海洛因交易，且嗣確有持海洛因至
    現場等事實，堪認從而被告確有於犯罪事實一(二)所載時、地
    以500元對價販賣海洛因予證人甲○○之事實。
  證人甲○○於98年9月10日警詢時固證稱：「（問略為：提
    示同前第一通通訊監察譯文)確實有這通。這是我第一次跟
    他買的內容」、「（問：在哪邊？）在弘光附近。」、「（
    問：買了啥？）買了500元安非他命。那天沒有『女生』」
    、「（問：電話中你本來不是說要男的500女的500？）那次
    只有買了500元安非他命」、「（問：你不是說沒跟他買過
    安非他命？）那天就跟他買了500元安非他命」、「（問略
    為：提示同上第二通譯文，那到底是買到安非他命還是海洛
    因？）確定是安非他命，我見面後我在現場跟他更改過要買
    安非他命」云云（見警卷第31至33頁），於原審99年4月26
    日審理中證稱：「（問：提示上述筆錄，為何你於98年9 月
    18日於偵查中向檢察官證稱，只有買到海洛因？）我也有跟
    被告買過安非他命，也有買過海洛因，譯文那天是買安非他
    命」「（問：你到底有無在弘光大學跟被告買過海洛因？）
    沒有，在警局會這樣講是因為會怕，怕講錯話不知道會不會
    怎樣」、「（問：你是指你8月27日原本與被告約定要購買
    海洛因，但到了現場，才改變為購買安非他命？）是」、「
    （問：原因為何？）因為我本身沒有碰海洛因這麼深，所以
    我主動跟被告說要改買安非他命，被告有拿給我」、「（問
    ：被告有無說什麼？）他說為什麼變卦，他當場就把安非他
    命交給我，他不是另外回去拿」云云（原審卷第73頁背面至
    75頁），亦即依證人甲○○於警詢及原審之證述，證人甲○○於98年8月27日向被告所購得之毒品係安非他命，並非海
    洛因云云，惟依被告與證人甲○○電話中聯絡對話後確認約
    定交易之物係海洛因一節，已如前述，證人甲○○證稱其嗣
    後僅只向被告購買安非他命云云，顯與前揭通聯內容所示雙
    方合意內容不符，已難採信。
  另被告先於警詢時辯稱：其不認識證人甲○○云云（見警卷
    第5頁），又於檢察官偵訊時辯稱：其有與證人甲○○見面
    ，但其向證人甲○○說這東西不是其的，其無法做主，其有
    告知證人甲○○海洛因是其朋友的，當天沒有交易成功云云
    （見偵卷第10頁），復於原審準備程序辯稱：其與證人甲○○見面後，告知證人甲○○其並無海洛因與安非他命，嗣證
    人甲○○隨即離開，其於電話中講錯了，其只有安非他命云
    云（見原審卷第33頁背面、34頁），繼辯稱：其於98年8月
    27 日確有賣安非他命予證人甲○○，但沒有賣海洛因云云
    （原審卷第94頁背面，本院卷第51頁反面、第64頁反面、第
    98頁、第100頁），被告所辯迭有反覆，又其於檢察官偵查
    中坦承約定為海洛因交易及確有持海洛因至現場之主要事實
    ，其固否認完成交易，然苟被告所持有之海洛因係屬友人所
    有而無從販售處分，被告何需於與證人甲○○通聯時為上揭
    海洛因交易之許諾，又何需雙方互約抵達現場後始告知證人
    甲○○無從販售海洛因，是被告於偵查中辯稱未交易成功云
    云，已不可採，再被告經質以上情，竟於原審先改稱：電話
    中講錯了，其只有安非他命云云，嗣又改稱係販賣安非他命
    予證人甲○○云云，益徵被告所辯已難憑信。況證人甲○○
    於原審證稱：「（問：你是指你8月27日原本與被告約定要
    購買海洛因，但到了現場，才改變為購買安非他命？）是」
    、「（問：原因為何？）因為我本身沒有碰海洛因這麼深，
    所以我主動跟被告說要改買安非他命，被告有拿給我」、「
    （問：被告有無說什麼？）他說為什麼變卦，他當場就把安
    非他命交給我，他不是另外回去拿」云云（原審卷第75頁）
    ，證人甲○○所述其於交易現場係其主動向被告表示改買安
    非他命云云，亦與被告所辯係向證人甲○○說這東西不是其
    的，其無法做主云云等情節不符。而證人甲○○於原審經交
    互詰問完畢後再質以:「（問：提示警卷第42頁，檢察官在
    98年9月18日提示譯文問你，你還明確說後來我只買到海洛
    因，因被告身上只有海洛因，當時所述是否屬實？）有照實
    講」、「（問：為何與今日所述不符？）因為隔那麼久，我
    在弘光也有買到海洛因也有買過安非他命」、「（問：檢察
    官問時比較清楚，還是現在記的比較清楚？）我印象中有拿
    過，我照實講」等語（原審卷第73至76頁），益見證人甲○○於原審審理中證詞模稜反覆，是證人甲○○於審理中改稱
    向被告所購得之毒品為安非他命一節，未足採信。
  另被告販售予甲○○海洛因之重量，證人甲○○並未具體為
    證，於審理中復翻異前詞，否認向被告購買海洛因，固難認
    定證人甲○○而為該次交易重量，且洽購毒品係基於買賣雙
    方之信賴，毒品質純如何之重要性，遠重於毛重量，是亦難
    期證人甲○○就該次交易之海洛因曾為重量秤重而為明確之
    供述，爰以500元1包之海洛因為本案販售毒品之認定，併此
    敘明。
  (三)按販賣毒品之所謂販賣行為，係行為人基於營利之目的，而
    販入或賣出毒品而言。販賣毒品者，其主觀上須有營利之意
    圖，且客觀上有販賣之行為，即足構成，至於實際上是否已
    經獲利，則非所問。即於有償讓與他人之初，係基於營利之
    意思，並著手實施，而因故無法高於購入之原價出售，最後
    不得不以原價或低於原價讓與他人時，仍屬販賣行為。必也
    始終無營利之意思，縱以原價或低於原價有償讓與他人，方
    難謂為販賣行為，而僅得以轉讓罪論處（最高法院93年度臺
    上字第1651號刑事判決意旨參照）。又販賣毒品海洛因係違
    法行為，非可公然為之，而海洛因亦無公定價格，係可任意
    分裝增減分量及純度，且每次買賣之價格、數量，亦隨時依
    雙方之關係深淺、資力、需求量、對行情之認知、來源是否
    充裕、查緝是否嚴緊、購買者被查獲時供述購買對象之可能
    風險之評估等因素，而異其標準，機動調整，非可一概論之
    。從而販賣之利得，除非經行為人詳細供出所販賣之毒品之
    進價及售價，且數量俱臻明確外，實難察得其交易實情，然
    販賣者從價差或量差中牟利，方式雖異，惟其販賣行為在意
    圖營利則屬同一。從而，舉凡有償交易，除足以反證其確係
    另基於某種非圖利本意之關係外，通常尚難因無法查悉其精
    確之販入價格，作為是否高價賣出之比較，諉以無營利之意
    思而阻卻販賣犯行之追訴。以近年來毒品之濫用，危害國民
    健康與社會安定日益嚴重，治安機關對於販賣或施用毒品之
    犯罪行為，無不嚴加查緝，各傳播媒體對於政府大力掃毒之
    決心亦再三報導，已使毒品不易取得且物稀價昂，查被告前
    有施用毒品等前案紀錄，有臺灣高等法院被告前案紀錄表可
    參，足徵其有長期施用毒品之習慣，當知海洛因價格昂貴，
    如涉販賣毒品之罪責非輕，設若無利可圖，被告當無甘冒遭
    查獲移送法辦判處重刑之危險而平白將原購入可供己施用之
    海洛因販售予證人丁○○、甲○○，亦無於前揭通聯對話中
    以「女的」刻意隱諱用語之必要，是堪認被告上揭販賣海洛
    因予丁○○、甲○○，確均係基於意圖營利而販賣海洛因之
    犯意甚明。
  (四)綜上所述，被告辯稱僅係與證人丁○○見面聊天、係販賣安
    非他命與證人甲○○等情，未足採信，本案事證明確，被告
    犯行均堪認定。
三(一)按毒品危害防制條例於98年5月20日修正公布，同年月22日
    施行，因法規之制定與法規之修正，如有特定生效日之必要
    者，依中央法規標準法第14條或第20條第2項準用第14條之
    規定，應分別特定其施行日期。法規制定或前次修正基於特
    殊因素所特定之施行日期，並不適用於日後修正或再次修正
    之條文。又法律之制定或修正，若未明定施行日期者，中央
    法規標準法雖未規定應自何時生效，然法律既經制定或修正
    並經總統公布，自應依一般原則，自公布日起算至第3日發
    生效力。至於92年7月9日修正公布之毒品危害防制條例第36
    條規定：「本條例自公布後6個月施行。」其立法理由係謂
    ：「（一）依修正草案第二條第三項規定，法務部需會同衛
    生署成立審議委員會每三個月定期檢討調整毒品之分級及品
    項，而本次新增第四級毒品，有需要在新法施行前先經該審
    議會檢討後再調整公布，爰預留6個月緩衝期，以利處理。
    （二）依本條例新修正之規定，有必要再訂定相關子法及修
    正相關法規，以配合本條例之施行，故亦有需要預留適當緩
    衝期，以利訂頒相關子法及相關法規之配合修正。」故該條
    規定，顯係因應該次修正之需，始預留適當之緩衝期。與本
    次之修正並未定有施行日期之特別規定，且亦未明示係基於
    何特殊因素而修正，自不能適用92年7月9日修正公布之毒品
    危害防制條例第36條自公布後6個月施行之規定，司法院98
    年6月29日院臺廳刑一字第980014643號函亦採同旨。從而，
    被告本件犯行既均在毒品危害防制條例於98年5月22日施行
    之後，自應適用該修正施行之毒品危害防制條例處斷，而無
    修正前毒品危害防制條例之比較適用可言，合先敘明。
  (二)復按海洛因屬毒品危害防制條例第2條第2項第1款所規定之
    第一級毒品，不得非法持有、販賣。核被告所為，均係犯毒
    品危害防制條例第4條第1項之販賣第一級毒品罪。被告持有
    第一級毒品海洛因之目的既在販賣第一級毒品海洛因，則其
    持有第一級毒品海洛因之低度行為，各應為販賣之高度行為
    所吸收，不另論罪。再被告2次販賣第一級毒品行為，犯意
    各別，行為互殊，應予分論併罰。又被告前因違反職役職責
    罪，經國防部中部軍事法院於96年5月14日判處有期徒刑2年
    6月確定，又因施用第一、二級毒品案件，經臺灣臺中地方
    法院於96年7月23日判處有期徒刑9月、5月，定應執行之刑
    為有期徒刑1年確定，又因犯脫逃罪，經臺灣臺中地方法院
    於96年7月23日判處有期徒刑3月確定，上開各罪所處之刑嗣
    經減刑為有期徒刑1年3月、4月又15日、2月又15日、1月又
    15日，定應執行之刑為有期徒刑1年9月確定，經送監執行，
    於97年12月3日縮短刑期執行完畢等情，此有臺灣高等法院
    被告前案紀錄表1份在卷可稽，其於有期徒刑執行完畢後，5
    年內故意再犯本件有期徒刑以上之2罪，均為累犯，除就法
    定本刑為死刑、無期徒刑部分依刑法第64條第1項、第65條
    第1項規定不得加重外，餘法定本刑罰金刑部分，均應依刑
    法第47條第1項規定加重其刑。
  (三)又按刑之量定，為求個案裁判之妥當性，法律固賦予法院裁
    量權，但此項裁量權之行使，除應依刑法第57條規定，審酌
    行為人及其行為等一切情狀，為整體之評價，並應顧及比例
    原則與平等原則，使罪刑均衡，輕重得宜，以契合社會之法
    律感情。又刑法第59條規定犯罪之情狀可憫恕者，得酌量減
    輕其刑，其所謂「犯罪之情狀」，與同法第57條規定科刑時
    應審酌之一切情狀，並非有截然不同之領域，於裁判上酌減
    其刑時，應就犯罪一切情狀（包括第57條所列舉之10款事項
    ），予以全盤考量，審酌其犯罪有無可憫恕之事由（即有無
    特殊之原因與環境，在客觀上足以引起一般同情，以及宣告
    法定低度刑，是否猶嫌過重等等），以為判斷。本院審酌被
    告所犯販賣第一級毒品罪之法定刑或為「死刑或無期徒刑；
    處無期徒刑者，得併科新臺幣2千萬元以下罰金。」，然同
    為販賣第一級毒品之人，其原因動機不一，犯罪情節未必盡
    相同，或有大盤毒梟者，亦有中、小盤之分，甚或僅止於吸
    毒者友儕間為求互通有無之有償轉讓者亦有之，其販賣行為
    所造成危害社會之程度自屬有異，法律科處此類犯罪，所設
    之法定最低本刑卻為「無期徒刑，得併科新臺幣2千萬元以
    下罰金」，不可謂不重，於此情形，倘依其情狀處以適當之
    有期徒刑，即足以懲儆，並可達防衛社會之目的者，自非不
    可依客觀之犯行與主觀之惡性二者加以考量其情狀是否有可
    憫恕之處，適用刑法第59條之規定酌量減輕其刑，期使個案
    裁判之量刑能斟酌至當，符合比例原則。本件被告上揭販賣
    第一級毒品海洛因之犯行，故無視國家對於杜絕毒品危害之
    禁令，其行為固屬不當，應予非難，然考量被告販賣第一級
    毒品之數量及所得均非多，販賣之對象亦僅為2人，足見其
    非販賣毒品之大、中盤商，就各該次犯罪情節觀之，尚非重
    大惡極，相較於長期、大量販賣毒品之真正毒梟而言，其對
    社會秩序與國民健康之危害，顯然較不成比例，倘該次犯行
    仍遽處以販賣第一級毒品之最低刑度（即無期徒刑減輕者，
    為20年以下15年以上有期徒刑），尚屬情輕法重，且難謂符
    合罪刑相當性及比例原則，更無從與大毒梟之惡行有所區隔
    ，是被告上開2次販賣第一級毒品之犯罪情狀相較於法定刑
    之重刑，在客觀上均足以引起一般人之同情，情節尚堪憫恕
    ，爰均依刑法第59條之規定減輕其刑，罰金刑部分應依法先
    加後減再減，至法定刑為死刑、無期徒刑部分則僅予減輕其
    刑）。
  (四)原審判決對被告論罪科刑，固非無見，惟查：原審判決以被
    告持用又被告所使用之門號0000000000、0000000000號行動
    電話手機（含SIM卡），均為被告所有供其聯絡如犯罪事實
    一(一)部分販賣海洛因所用，門號0000000000號行動電話手機
    （含SIM卡），為被告所有供其聯絡如犯罪事實二(二)部分販
    賣海洛因所用且均係被告所有之物，均依毒品危害防制條例
    諭知沒收，如全部或一部不能沒收時，均追徵其價額或以其
    財產抵償之，惟按犯毒品危害防制條例第4條之販賣毒品案
    件，未扣案之被告所有供犯罪所用之現行貨幣以外之財物（
    例如手機、電子磅秤等），法院依毒品危害防制條例第19條
    第1項規定宣告沒收之，如全部或一部不能沒收時，諭知「
    追徵其價額」即可，毋須同時諭知「或以其財產抵償之」；
    因毒品危害防制條例第19條第1項規定性質上係沒收之補充
    規定。本規定所稱「追徵其價額」者，係指所沒收之物為金
    錢以外之其他財物而無法沒收時，因其實際價值不確定，應
    追徵其價額，使其繳納與原物相當之價額，並無以其財產抵
    償之問題。倘嗣後追徵其金錢價額，不得結果而須以其財產
    抵償者，要屬行政執行機關依強制執行之法律之執行問題，
    即無不能執行之情形，自毋庸諭知「或以其財產抵償之」。
    如不能沒收之沒收標的為金錢時，因價值確定，判決主文直
    接宣告「以其財產抵償之」即可，不發生追徵價額之問題，
    最高法院99年6月29日99年度第5次刑事庭會議決議（99年刑
    議字第3號）同此意旨。原審判決認未扣案手機或以其財產
    抵償之，尚有未合。被告上訴否認上開販賣第一級毒品海洛
    因予證人丁○○、甲○○之犯行，固無可採，惟原審判決既
    有前開瑕疵可指，自應由本院予以撤銷改判。爰審酌被告已
    有前科，素行不佳，此有前揭前案紀錄表在卷可考，且販賣
    海洛因流毒他人，足以使購買施用者成癮，導致精神障礙與
    性格異常，嚴重戕害國人身體健康，惟本案2次販賣毒品海
    洛因之對象各僅1人、販售價格各僅1000元、500元，犯罪所
    得不高，且販賣海洛因之數量係屬小額，惟被告犯後未有具
    體悔改之意，又其2次販賣之金額僅略有差異，惟均數額甚
    微，尚無庸於量刑上為明顯區別等一切情狀，分別各量處如
    主文第2項所示之刑。又刑法第51條第5款規定數罪併罰，定
    其刑期時，除應就各別刑罰規範之目的、輕重罪間體系之平
    衡、整體犯罪非難評價、各行為彼此間之偶發性、與被告前
    科之關聯性、各行為所侵害法益之專屬性或同一性、數罪對
    法益侵害之加重效應、罪數所反映之被告人格特性與犯罪傾
    向、社會對特定犯罪例如一再殺人或販毒行為處罰之期待等
    ，為綜合判斷，並應參酌實現刑罰公平性，以杜絕僥倖、減
    少犯罪之立法意旨，為妥適之裁量（最高法院96年度臺上字
    第7583號判決參照），查本案被告所犯之罪為罪質相同之販
    賣第一級毒品罪，2次犯罪行為之時間甚相緊接，行為之次
    數各只1次，本件犯行所反映之被告人格特性與犯罪傾向單
    一，本院於定其應執行刑時，自應為被告有利之考量，爰定
    應執行刑如主文第2項所示。
  (五)沒收部分：
  按犯毒品危害防制條例第4條至第9條、第12條、第13條或第
    14條第1項、第2項之罪者，其供犯罪所用或因犯罪所得之財
    物，均沒收之，如全部或一部不能沒收時，追徵其價額或以
    其財產抵償之，為該條例第19條第1項所明定。而犯罪所得
    之財物，不能與正常營利事業計算營利所得之情形相提並論
    ，是所稱因犯罪所得之財物，乃指犯罪行為所直接取得而法
    律上無第三人得主張權利之一切財物而言，則上開規定所指
    販賣毒品所得之財物，依法諭知沒收時，舉凡販賣毒品所得
    之財物，不問其中何部分屬於成本，何部分屬於犯罪之利得
    ，均應予以沒收，並非僅限於所賺取之差價部分，始符立法
    之本旨（最高法院98年度台上字第3081號判決意旨參照）。
    查被告2次販賣第一級毒品所得之金錢各為1000元、500元，
    雖未扣案，然仍應依同條例第19條第1項規定於其主刑下宣
    告沒收之，如全部或一部不能沒收時，以其財產抵償之。
  復按犯毒品危害防制條例第4條之販賣毒品案件，未扣案之
    被告所有供犯罪所用之現行貨幣以外之財物（例如手機、電
    子磅秤等），法院依毒品危害防制條例第19條第1項規定宣
    告沒收之，如全部或一部不能沒收時，諭知「追徵其價額」
    即可，毋須同時諭知「或以其財產抵償之」；因毒品危害防
    制條例第19條第1項規定性質上係沒收之補充規定。本規定
    所稱「追徵其價額」者，係指所沒收之物為金錢以外之其他
    財物而無法沒收時，因其實際價值不確定，應追徵其價額，
    使其繳納與原物相當之價額，並無以其財產抵償之問題。倘
    嗣後追徵其金錢價額，不得結果而須以其財產抵償者，要屬
    行政執行機關依強制執行之法律之執行問題，即無不能執行
    之情形，自毋庸諭知「或以其財產抵償之」。如不能沒收之
    沒收標的為金錢時，因價值確定，判決主文直接宣告「以其
    財產抵償之」即可，不發生追徵價額之問題，已如前述。再
    按刑罰法令關於沒收之規定，兼採職權沒收主義與義務沒收
    主義。職權沒收，係指法院就屬於被告所有，供犯罪所用、
    預備用或因犯罪所得之物，仍得本於職權斟酌是否宣告沒收
    ，例如刑法第38條第1項第2款、第3款、第3項前段等規定屬
    之。義務沒收，則又可分為絕對義務沒收與相對義務沒收。
    前者指凡法條有：「不問屬於犯人與否，沒收之」之特別規
    定者屬之，法院就此等物品是否宣告沒收，無斟酌餘地，除
    已證明滅失者外，不問屬於犯人與否或有無查扣，均應宣告
    沒收，例如刑法第38條第1項第1款、第2項、毒品危害防制
    條例第18條第1項前段等規定屬之；後者則係指供犯罪所用
    、預備用或因犯罪所得，以屬於被告所有者為限，始應予以
    沒收，例如毒品危害防制條例第19條第1項前段即是，最高
    法院96年度臺上字第7069號判決可資參照。查未扣案之被告
    持用又被告所使用之門號0000000000、0000000000號行動電
    話手機（含SIM卡），均為被告所有供其聯絡如犯罪事實一
    (一)部分販賣海洛因所用，門號0000000000號行動電話手機（
    含SIM卡），為被告所有供其聯絡如犯罪事實二(二)部分販賣
    海洛因所用，此有前揭通聯紀錄及通訊監察譯文可佐，且均
    係被告所有之物，業經被告於原審供明（原審卷第93頁背面
    、第94頁），爰各於其主刑下諭知沒收，如全部或一部不能
    沒收時，追徵其價額。
  又證人丁○○於98年6月25日為警查獲之毛重0.3公克（送驗
    數量淨重0.043公克，驗餘數量淨重0.038公克）之海洛因與
    被告販賣第一級毒品之犯行無關，業如前述，自無從於本案
    宣告沒收銷燬，附此敘明。
據上論斷，應依刑事訴訟法第369條第1項前段、第364條、第299
條第1項前段，毒品危害防制條例第4條第1項、第19條第1項，刑
法第11條、第47條第1項、第59條、第51條第5款，判決如主文。
本案經檢察官乙○○到庭執行職務。
中    華    民    國    99    年    10    月    5     日
          刑事第十庭      審判長法  官  江  錫  麟
                                法  官  周  瑞  芬
                                法  官  陳      葳
以上正本證明與原本無異。
如不服本判決應於收受送達後10日內向本院提出上訴書狀，其未
敘述上訴之理由者，並得於提起上訴後10日內向本院補提理由書
（均須按他造當事人之人數附繕本）「切勿逕送上級法院」。
                                書記官  王  朔  姿
中    華    民    國    99    年    10    月    5     日
附錄法條：
毒品危害防制條例第4條第1項：
製造、運輸、販賣第一級毒品者，處死刑或無期徒刑；處無期徒
刑者，得併科新臺幣2千萬元以下罰金。

司法院資訊處製作；財團法人民間司法改革基金會備份。
